【裁判字號】    99,易,1790
【裁判日期】    991202
【裁判案由】    詐欺
【裁判全文】
臺灣高雄地方法院刑事判決              99年度易字第1790號
公  訴  人  臺灣高雄地方法院檢察署檢察官
被      告  陳心媚
上列被告因詐欺案件，經臺灣板橋地方法院檢察署檢察官聲請簡
易判決處刑（臺灣板橋地方法院檢察署98年度偵緝字第2799號）
，經臺灣板橋地方法院改依通常審判程序（臺灣板橋地方法院98
年度易字第3320號）審理後移轉管轄至本院，判決如下：
    主  文
陳心媚幫助犯詐欺取財罪，處有期徒刑參月，如易科罰金，以新
臺幣壹仟元折算壹日。
    事  實
一、陳心媚明知社會上詐騙案件層出不窮，並依一般社會生活之
    通常經驗，可預見將自己之銀行帳戶金融卡併密碼等物品交
    付他人使用，將遭詐騙集團利用作為人頭帳戶，便利詐騙集
    團成員得詐使不特定之被騙民眾將款項匯入該人頭帳戶並提
    領，達到詐騙集團成員隱匿身分之效果而增加查緝困難，竟
    仍基於幫助詐欺之犯意，於民國97年10月16日至同年10月21
    日前之某日時，在不詳地點，將其在中華郵政股份有限公司
    高雄鼎金郵局所申設帳號000000000000000 號帳戶之提款卡
    及密碼交付予真實姓名、年籍不詳之詐騙集團成員使用，容
    任詐騙集團使用該帳戶作為人頭帳戶，以供受騙被害人匯入
    款項。嗣該詐騙集團成員基於意圖為自己不法所有之犯意，
    於同年10月21日在網路聊天室化名為「癡心等待」，並以欲
    開設咖啡餐廳為由，向陳佩卿佯稱需錢周轉、共同投資云云
    ，致使陳佩卿陷於錯誤而依指示於同日匯款新臺幣5 萬元至
    陳心媚上開中華郵政帳戶內，該款項旋於同日遭詐騙集團所
    屬成員以提款卡提領一空。嗣因陳佩卿發覺受騙報案，經警
    循線查獲，始悉上情。
二、案經陳佩卿訴由臺北縣政府警察局中和第一分局報請臺灣板
    橋地方法院檢察署檢察官偵查起訴，臺灣板橋地方法院認管
    轄錯誤而判決移送本院。
    理  由
壹、程序方面：
    按被告以外之人於審判外之陳述，雖不符刑事訴訟法第159
    條之1 至第159 條之4 之規定，而經當事人於審判程序同意
    作為證據，法院審酌該言詞陳述或書面陳述作成時之情況，
    認為適當者，亦得為證據；又當事人、代理人或辯護人於法
    院調查證據時，知有第159 條第1 項不得為證據之情形，而
    未於言詞辯論終結前聲明異議者，視為有前項之同意，刑事
    訴訟法第159 條第1 項、第159 條之5 分別定有明文。查本
    判決所引用之證據，均已依法踐行調查證據程序，且當事人
    於審判程序亦同意作為證據，而經本院審酌證據資料作成時
    之情況，並無違法不當及證明力明顯過低之瑕疵，亦無依法
    應排除其證據能力之情形，認以之作為證據應屬適當，故自
    有證據能力。
貳、實體方面：
一、訊據被告陳心媚固坦承中華郵政股份有限公司高雄鼎金郵局
    帳號000000000000000 號帳戶係由其申設之事實，惟矢口否
    認有何幫助詐欺犯行，並辯稱：伊將該帳戶存摺、提款卡、
    印章暨記載提款卡密碼之紙條均放置於伊所騎乘機車置物箱
    內，而該等帳戶文件資料併同機車已於97年9 月25日遭竊，
    伊並未將提款卡暨密碼交付予詐騙集團使用，亦不知其帳戶
    遭詐騙集團利用云云。經查：
(一)、本案被告申設之中華郵政股份有限公司高雄鼎金郵局帳號00
    0000000000000 號帳戶，確經不詳身分之人於97年10月21日
    化名為「癡心等待」，在網路聊天室以欲開設咖啡餐廳為由
    、向陳佩卿佯稱需錢周轉及共同投資，致使陳佩卿陷於錯誤
    而依指示於同日匯款新臺幣（下同）5 萬元至該帳戶內，該
    款項旋遭不詳身分之人於同日使用提款卡提領一空等事實，
    業據證人陳佩卿於警詢、偵查中證述明確（見偵一卷第13至
    16頁、第59至61頁），並有被告於高雄鼎金郵局立帳申請書
    、印鑑卡、客戶歷史交易清單、國泰世華商業銀行匯款回條
    等件在卷可稽（見偵一卷第26、40頁），而可認定。
(二)、被告雖否認將上開郵局帳戶提供予他人利用，並以前揭情詞
    置辯，惟被告名下車號ZEL-116 號輕型機車於97年9 月25日
    下午1 時30分許在高雄市左營區○○○路100 號博正醫院前
    失竊，並經被告之友人汪大鵬於同年月26日向警報案，嗣經
    警於同年月28日下午2 時20分在高雄市○○區○○路、修明
    路路口尋獲失竊機車後，汪大鵬隨即於同日領回該機車一節
    ，固有卷附高雄市政府警察局左營分局99年8 月16日高市警
    左分偵字第0990023306號函附機車失竊協尋輸入單、報案警
    詢筆錄、尋獲電腦輸入單等文件可佐（見本院99年度審易字
    第954 號卷第70至75頁），然衡之金融帳戶提款卡、密碼係
    屬個人重要理財工具，若確有遺失、遭竊等情形發生時，理
    應於發現後即時向金融機構辦理掛失補發，並向警政單位報
    案，以避免該提款卡或帳戶遭他人盜用、冒領之情形發生，
    惟遍觀上揭警詢筆錄所載報案內容，並未見報案人於報案時
    提及尚有提款卡、密碼置於機車置物箱內遭竊之事實，另被
    告於機車失竊後，雖曾於97年10月16日向中華郵政股份有限
    公司高雄鼎金郵局提出存摺掛失補發、更換印鑑章之申請，
    惟未併申請掛失補發提款卡，反而同時辦理提款卡密碼重設
    ，此有中華郵政股份有限公司99年10月20日高營字第099180
    4285號函覆說明及該函文所附歷史交易清單、變更帳戶事項
    申請書、掛失補副申請書等件可證（見本院卷第9 至17頁）
    ，是若被告確有遺失提款卡之事實，何以未立即向警報案並
    掛失卡片，且於嗣後辦理存摺掛失補發時，仍未併同辦理提
    款卡掛失補發，反而申請重設提款卡密碼，凡此諸情，實均
    與常理有悖，故被告辯稱上揭提款卡、密碼業已併同機車遺
    失云云，是否屬實，已非無疑。況且，本案被害人於97年10
    月21日依詐騙集團成員指示匯款進入被告前揭帳戶後，詐騙
    集團成員始於同日持提款卡經由自動櫃員機輸入密碼提領被
    害人所匯款項，惟因被告已於前述時間親自辦理提款卡之密
    碼變更，則若非被告將新設之密碼及提款卡自行交付予詐騙
    集團，詐騙集團如何可取得被告之提款卡，並依其新設定之
    密碼提領上開帳戶內款項使用，是由此節，除可徵見被告前
    揭所辯，並非實在外，益可認定被告應係於變更密碼後，始
    自行將提款卡及變更後之密碼交付予詐騙集團之事實。
(三)、至被告於本院審理中雖復否認其於97年10月16日曾前往中華
    郵政股份有限公司高雄鼎金郵局辦理帳戶存摺掛失補發、印
    鑑章更換及提款卡密碼重設申請之事實，惟該帳戶存摺掛失
    補發、印鑑章更換及提款卡密碼重設等申請，均係由被告本
    人檢附身分證正本，填具各項申請書後臨櫃辦理等節，業據
    中華郵政股份有限公司以前揭函文函覆明確，另經本院當庭
    提示前揭函文所附身分證影本、變更帳戶事項申請書、掛失
    補副申請書後，被告除對於該身分證確為其所有，且均係由
    其自身保管而未曾遺失等事實，並不爭執外，亦自承上開各
    項申請書上申請人欄內之簽名係由其本人所書寫，故依此情
    ，顯見上開各項申請確係被告本人親自臨櫃辦理無誤，因之
    ，被告徒空言否認其曾有前往郵局辦理上開申請，當非可採
    。
二、次查，金融帳戶為個人之理財工具，而金融存款帳戶，攸關
    存戶個人財產權益之保障，專屬性甚高，衡諸常理，若非與
    本人有密切關係，不可能提供個人帳戶供他人使用，又參以
    坊間報章雜誌及其他新聞媒體，對於以簡訊通知中獎或其他
    類似方式進行詐騙之不法犯罪集團，經常利用大量收購之他
    人存款帳戶，以隱匿其等詐欺取財犯罪之不法行徑，規避執
    法人員之查緝，並掩飾、確保因自己犯罪所得之財物，類此
    在社會上層出不窮之案件，亦多所報導及再三披露，則依一
    般人之社會生活經驗，苟見他人不自己申請開立帳戶而蒐集
    不特定人之帳戶使用，衡情應可預見收集之帳戶乃係被利用
    為與財產有關之犯罪工具，是以，被告既係在可預見其將帳
    戶提供不相識之人使用，可能會幫助犯罪集團作為不法收取
    他人款項之用及掩飾或隱匿重大犯罪所得財物之情況下，仍
    基於幫助詐欺之不確定故意提供該帳戶資料予他人使用至明
    。從而，本案被告幫助詐欺犯行事證明確，堪以認定，應依
    法論科。
三、按刑法上之幫助犯，係對於犯罪與正犯有共同之認識，而以
    幫助之意思，對於正犯資以助力，而未參與實施犯罪之行為
    者而言（最高法院75年度臺上字第1509號、84年度臺上字第
    5998號、88年度臺上字第1270號判決參照）。是以，如未參
    與實施犯罪構成要件之行為，且係出於幫助之意思提供助力
    ，即屬幫助犯，而非共同正犯。查本案被告提供其金融機構
    帳戶予他人使用，使他人得基於詐欺取財之犯意，向被害人
    施用詐術，致使被害人陷於錯誤而交付款項，以遂行詐欺取
    財之犯行，然被告單純提供其金融機構帳戶予他人使用之行
    為，並不等同於向被害人施以欺罔之詐術行為，此外，復無
    其他證據證明被告有參與詐欺取財犯行之構成要件行為，是
    被告提供其金融機構帳戶予他人使用之行為，係對於他人遂
    行詐欺取財之犯行資以助力，核其所為，係犯刑法第30條第
    1 項、第339 條第1 項詐欺罪之幫助犯，並依刑法第30條第
    2 項之規定，按正犯之刑減輕之。爰審酌被告提供金融機構
    之帳戶予他人使用，不僅造成執法機關不易查緝犯罪行為人
    ，助長經濟犯罪風氣，更造成被害人求償上之困難，原不宜
    寬貸，惟念及被告於犯案時尚無任何前科紀錄，素行尚可（
    見本院卷附臺灣高等法院前案紀錄表），被害人所受詐騙金
    額共計5 萬元，尚非鉅額，以及尚無證據足認其有實際參與
    詐欺取財之犯行，可責性較低等一切情狀，量處如主文所示
    之刑，並衡酌被告之學歷為國中畢業、經濟狀況小康等情（
    見警詢筆錄受詢問人欄所載），諭知以1,000 元折算1 日為
    易科罰金之折算標準。
據上論斷，應依刑事訴訟法第299條第1項前段，刑法第30條第1
項前段、第2項、第339條第1項、第41條第1項前段，刑法施行法
第1條之1，判決如主文。
本案經檢察官鄧藤墩到庭執行職務。
中    華    民    國    99     年     12   月    2    日
                  刑事第十八庭  審判長法  官  黃宗揚
                                      法  官  陳芸珮
                                      法  官  鄭子文
以上正本證明與原本無異。
如不服本判決應於收受判決後10日內向本院提出上訴書狀，並應
敘述具體理由。其未敘述上訴理由者，應於上訴期間屆滿後20日
內向本院補提理由書(均須按他造當事人之人數附繕本)「切勿逕
送上級法院」。
中    華    民    國    99     年     12    月    2   日
                                      書記官  王立山
附錄本案論罪科刑法條：
中華民國刑法第339條
意圖為自己或第三人不法之所有，以詐術使人將本人或第三人之
物交付者，處 5 年以下有期徒刑、拘役或科或併科 1 千元以下
罰金。
以前項方法得財產上不法之利益或使第三人得之者，亦同。
前二項之未遂犯罰之。

司法院資訊處製作；財團法人民間司法改革基金會備份。
